臺灣高等法院臺中分院刑事判決　　　　100年度上訴字第971號
上　訴　人
即　被　告　張豐程
選任辯護人　王銘助律師
上列上訴人因違反毒品危害防制條例案件，不服臺灣彰化地方法
院100年度訴字第151 號，中華民國100年3月4日第一審判決（起
訴案號：臺灣彰化地方法院檢察署99年度偵字第10739號、100年
度偵字第159號；同一案件之併辦案號：100年度偵字第2441號）
，提起上訴，本院判決如下：
    主  文
原判決撤銷。
張豐程販賣第三級毒品，處有期徒刑貳年。扣案如附表編號五、
六所示之物均沒收。
    事  實
一、張豐程明知愷他命（Ketamine）為毒品危害防制條例所定之
    第三級毒品，不得非法持有純質淨重20公克以上之數量及販
    賣，竟仍基於販賣第三級毒品愷他命以營利之犯意，於民國
    99 年11月間某日，在嘉義市嘉義火車站前以新臺幣（下同
    ）1 萬4000元之代價向真實姓名年籍不詳綽號「阿龍」之成
    年人販入第三級毒品愷他命約近50公克後，於同年月22日20
    時4分58秒、6分36秒，以其所有之門號0000 000000號行動
    電話SIM卡插入其所有之ETMT牌行動電話，與持用門號
    0000000000號行動電話之侯少甫聯絡購買愷他命之時、地後
    ，張豐程隨即前往位於彰化縣員林鎮○○路之靜修國小前，
    由張豐程以6000元之價格，出售第三級毒品愷他命4包（重
    約20公克）予侯少甫，惟侯少甫當時並未攜帶現金，張豐程
    乃同意侯少甫先行賒欠，待翌日再行償還。嗣張豐程完成上
    開交易騎乘機車離開前開地點，於同日20時50分許行經彰化
    縣員林鎮○○路與靜修路口時，因未戴安全帽為警攔查，員
    警因查獲其所騎乘之機車為他人所失竊（所涉竊盜部分，業
    經臺灣彰化地方法院檢察署檢察官為不起訴處分），遂要求
    張豐程至彰化縣警察局員林分局莒光派出所協助調查，惟員
    警查詢張豐程身份時發現張豐程亦為毒品列管人口，遂詢問
    張豐程是否施用毒品及攜帶毒品，張豐程乃將隨身攜帶之如
    附表所示之物均交付員警查扣，於員警詢問過程中，主動供
    承有上開販賣第三級毒品愷他命之犯行而自首，並主動接受
    裁判，及偵審中均自白其上開販賣第三級毒品之犯行。
二、案經彰化縣警察局員林分局報告臺灣彰化地方法院檢察署檢
    察官偵查起訴。
    理  由
壹、證據能力部分：
一、按被告以外之人於偵查中向檢察官所為陳述，除顯有不可信
    之情況者外，得為證據，同法第159 條之1第2項定有明文。
    偵查中對被告以外之人（包括證人、鑑定人、告訴人、被害
    人及共同被告等）所為之偵查筆錄，或被告以外之人向檢察
    官所提之書面陳述，性質上均屬傳聞證據。惟現階段刑事訴
    訟法規定檢察官代表國家偵查犯罪、實施公訴，依法其有訊
    問被告、證人及鑑定人之權，證人、鑑定人且須具結，而實
    務運作時，檢察官偵查中向被告以外之人所取得之陳述，原
    則上均能遵守法律規定，不致違法取供，其可信度極高，職
    是，被告以外之人前於偵查中已具結而為證述，除反對該項
    供述得具有證據能力之一方，已釋明「顯有不可信之情況」
    之理由外，不宜以該證人未能於偵訊中接受他造之反對詰問
    為由，即遽指該證人於偵查中之陳述不具證據能力。本件證
    人侯少甫於偵訊中陳述時，業經檢察官諭令具結，其證詞之
    憑信性已獲擔保，又無其他證據足認該等陳述有何顯不可信
    之情事，依前開說明，本院認證人侯少甫上開於偵查中具結
    後之證言自應具有證據能力。
二、按依刑事訴訟法第198條、第208條規定，所謂鑑定乃指於刑
    事訴訟程序中為取得證據資料而由檢察官或法官指定具有特
    別知識經驗之鑑定人、學校、機關或團體，就特定之事物，
    以其專業知識加以分析、實驗而作判斷，以為偵查或審判之
    參考。從而，不論鑑定人或鑑定機關、學校、團體，由檢察
    官或法官視具體個案之需要而選任，其所為之鑑定即具有證
    據能力，此乃同法第159條第1項之「除法律有規定者外」之
    傳聞法則例外規定。本件扣案如附表編號一所示之甲基安非
    他命、編號六所示之愷他命均係經臺灣彰化地方法院檢察署
    檢察官送憲兵司令部刑事鑑識中心鑑定，所為之書面鑑定報
    告即憲兵司令部刑事鑑識中心100年1月14日憲直刑鑑字第10
    000000095號鑑定書、100年1月28日憲直刑鑑字第100000002
    70號鑑定書（見原審卷第45頁、第50頁），依上開說明，均
    具有證據能力。
三、另按傳聞法則乃對於被告以外之人於審判外之言詞或書面陳
    述而為之規範。卷附門號0000000000號、0000000000號之行
    動電話通聯調閱查詢單（見偵卷第55頁至第62頁、第65頁至
    第70頁），核不含有人類意思表達之供述要素，其內容與現
    實情狀之一致性，係透過機械原理加以還原，並無人對現實
    情形之記憶、知覺經常可能發生之誤差（如知覺之主觀性及
    記憶隨時間推移而發生變化、遺忘等），故上開證據均屬非
    供述證據，並無傳聞法則之適用至明（最高法院97年度臺上
    字第3854號判決要旨參照）；扣案之如附表編號五、六所示
    之物，係以物件之存在及其呈現之狀態為證據資料，性質上
    屬物證而非供述證據，亦無傳聞法則之適用，本院審酌上開
    證物與本案具有關聯性，亦非違法取得，依法自得作為證據
    。
貳、認定犯罪事實所憑之證據及理由：
一、上開犯罪事實，業據上訴人即被告張豐程（以下簡稱被告）
    於檢察官偵訊、原審及本院審理時均坦承不諱，核與證人侯
    少甫於偵訊中之證述內容相符（見偵卷第76頁），復有被告
    所持用門號0000000000號行動電話、證人侯少甫持用門號
    0000000000號行動電話之通聯調閱查詢單2份（見偵卷第55
    頁至第62頁、第65頁至第70頁）及附表編號五、六所示之物
    可資佐證；又扣案如附表編號六所示之顆粒經送鑑定之結果
    ，確實含有愷他命成分，有憲兵司令部刑事鑑識中心100年1
    月28日憲直刑鑑字第1000000270號鑑定書附卷可參（見原審
    卷第50頁），足認被告之自白確與事實相符。
二、按販賣毒品之所謂販賣行為，係行為人基於營利之目的，而
    販入或賣出毒品而言。販賣毒品者，其主觀上須有營利之意
    圖，且客觀上有販賣之行為，即足構成，至於實際上是否已
    經獲利，則非所問。即於有償讓與他人之初，係基於營利之
    意思，並著手實施，而因故無法高於購入之原價出售，最後
    不得不以原價或低於原價讓與他人時，仍屬販賣行為。必也
    始終無營利之意思，縱以原價或低於原價有償讓與他人，方
    難謂為販賣行為，而僅得以轉讓罪論處（最高法院93年度台
    上字第165號判決要旨參照）。而販賣愷他命既係違法行為
    ，當非可公然為之，亦無公定價格，係可任意分裝增減份量
    ，且每次買賣之價格、數量，亦隨時依雙方之關係深淺、資
    力、需求量、對行情之認知、來源是否充裕、查緝是否嚴緊
    、購買者被查獲時供述購買對象之可能風險之評估等因素，
    而異其標準，機動調整，非可一概論之。從而販賣之利得，
    除非經行為人詳細供出各次所販賣之毒品之進價及售價，且
    數量俱臻明確外，實難察得其交易實情，然販賣者從價差或
    量差中牟利，方式雖異，惟其販賣行為在意圖營利則屬同一
    。從而，舉凡有償交易，除足以反證其確係另基於某種非圖
    利本意之關係外，通常尚難因無法查悉其精確之販入價格，
    作為是否高價賣出之比較，諉以無營利之意思而阻卻販賣犯
    行之追訴。復衡以近年來毒品之濫用，危害國民健康與社會
    安定日益嚴重，治安機關對於販賣或施用毒品之犯罪行為，
    無不嚴加查緝，各傳播媒體對於政府大力掃毒之決心亦再三
    報導，已使毒品不易取得且物稀價昂。被告與證人侯少甫間
    並無特別之親屬情誼乙節，業經被告於原審審理時供承明確
    （見原審卷第24頁），苟被告於販賣愷他命予證人侯少甫之
    交易過程中無利可圖，縱屬至愚，亦無甘冒被取締、移送法
    辦、判處重刑之危險，而平白從事上開愷他命交易之理，是
    被告有從中賺取買賣價差牟利之意圖及事實，應堪認定。
三、綜上，本案事證已臻明確，被告之犯行堪以認定，應予依法
    論科。
參、論罪科刑部分：
一、按愷他命係毒品危害防制條例第2條第2項第3款所管制之第
    三級毒品，不得非法販賣。次按販賣毒品罪，並不以販入之
    後復行賣出為構成要件，只須以營利為目的將毒品購入或將
    之賣出，有一於此，其犯罪即已完成（最高法院95年度台上
    字第3574號刑事判決要旨參照）。又按毒品危害防制條例第
    四條所規定之販賣毒品罪，雖不以販入之後復行賣出為要件
    ，祇要以營利為目的，將毒品販入或賣出，有一於此，其犯
    罪即為完成。惟其行為態樣，可分為販入、賣出、販入後復
    行賣出等三種情形。其中販入或賣出，有一於此，其犯罪固
    屬完成；但在販入後復行賣出之場合，行為人意圖營利而販
    入毒品後，至首次賣出，乃二個舉動之接續實行，仍祇成立
    一個販賣既遂罪（最高法院96年度台上字第3551號判決要旨
    參照）。本件被告係意圖營利而以販入後復行賣出毒品之方
    式，先向綽號「阿龍」之真實姓名年籍不詳成年人販入第三
    級毒品愷他命約近50公克後，再於99年11月22日販賣第三級
    毒品予侯少甫，是被告向綽號「阿龍」販入第三級毒品愷他
    命，應與其後賣出愷他命予侯少甫之行為，僅成立一個販賣
    第三級毒品既遂罪，合先說明。是核被告所為，係犯毒品危
    害防制條例第4條第3項之販賣第三級毒品罪。被告販賣第三
    級毒品愷他命前後持有第三級毒品愷他命純質淨重20公克以
    上之低度行為，應為販賣第三級毒品愷他命之高度行為所吸
    收，不另論罪。
二、按刑法第62條所謂發覺，固非以有偵查犯罪權之機關或人員
    確知其人犯罪無誤為必要，而於對其發生嫌疑時，即得謂為
    已發覺；但此項對犯人之嫌疑，仍須有確切之根據得為合理
    之可疑者，始足當之，若單純主觀上之懷疑，要不得謂已發
    生嫌疑（最高法院72年度台上字第641號判例要旨參照）。
    查證人即本案承辦員警沈子淳於本院審理時證稱：「（問：
    你是怎麼知道被告張豐程是你們的毒品列管人口？）因為我
    們出勤有帶警用行動電腦，可以連線直接查詢有無列為毒品
    列管人口，當時我在線上告發交通違規，因當事人未戴安全
    帽，我把他攔停下來開單告發，查詢他的身分證字號後，行
    動電腦顯示出他是我們警局列管的毒品人口。（問：被告被
    列為毒品列管人口是何種情形的列管？是否是吸食毒品的列
    管？）是的。（問：後來如何發覺被告張豐程有涉嫌販賣毒
    品？）因為我在查詢電腦時，聽到無線電呼叫說我開單的這
    部機車是二、三十分鐘之前，剛剛在線上被通報為失竊贓車
    ，所以我找所內備勤人員開巡邏車，將被告帶回派出所，到
    達派出所後，在值班台旁邊，因為涉嫌人曾經被所內同事查
    獲過他的毒品案件，所以我們在值班台旁邊就直接問他現在
    有無在吸食毒品，嫌疑人當場就從自己口袋拿出香菸盒，還
    從襪子裡面拿出一小包毒品，香菸盒裡面的我們當場算大約
    有十一包分裝後的毒品，這十一包毒品都是放在他所拿出的
    香菸盒裡面，後來因為我們拿出測試劑要測，他就說是毒品
    是他自己的，我們問他為何要在身上帶這麼多毒品，他就講
    說他是要到雙平地下道旁一棟公寓那邊去販賣毒品之後，要
    下樓去騎他跟朋友所借的另外一部機車，但是因為他騎錯機
    車，後來我們去查證，在距離他騎錯機車的地方約五公尺左
    右，還有一部是他自己騎過去的那一部摩托車停放在那裡，
    他剛好去那邊賣完毒品，要走的時候，騎錯別人的機車，也
    剛好那個被害者要下樓出門，被害者下樓時，發現他的摩托
    車不見了，就去報警，結果是被告騎錯別人的摩托車，到新
    生靜修路口，我剛好在那邊看到他未戴安全帽，把他攔下來
    ，就是這樣查獲到的。（問：在他還沒有自己說出他有去販
    賣毒品之前，你們是否已經發覺或是有什麼跡象顯示他有在
    販賣毒品？）沒有。」等語（見本院卷第44頁、第44頁反面
    ），足徵被告係於員警尚未有確切之根據得為合理之懷疑其
    有販賣愷他命前，即主動向員警述說其有販賣愷他命之行為
    ，依上開說明，被告販賣第三級毒品犯行，符合自首規定，
    應依刑法第62條前段之規定減輕其刑。至證人沈子淳雖於本
    院審理時證稱：「（問：你在原審作證說你們在他拿出那些
    毒品之後，你們有問被告張豐程：『這些毒品是做什麼用的
    ，你帶這多毒品不符合常理，你怎麼會持有這麼多毒品，並
    問張豐程這些毒品是在吸食或是在販賣，張豐程說這些毒品
    是他自己有吸食也有販賣，以我們的職業來看，因為毒品的
    量太多了，所以才懷疑張豐程是否有在販賣毒品，張豐程也
    說他有販賣。』，這段話的意思是否他自己還沒有供出販賣
    毒品之前，你們就懷疑他有在販賣毒品？）因為現場他自己
    主動拿出香菸盒內的十一小包的愷他命的量實在太大，所以
    我們依照我自己職業的敏感性，就合理懷疑他並質問他身上
    為何帶這麼多，是自己吸食還是在賣，他自己現場主動說是
    有在吸食，也有在販賣。」等語（見本院卷第44頁反面），
    顯示證人沈子淳在被告主動交出扣案毒品後有詢問被告是否
    販賣之情，惟證人沈子淳係因被告交通違規而查獲被告，並
    非根據線報查悉或現場發覺被告有何販賣行為；況毒品犯罪
    類型除販賣外，尚有意圖販賣而持有、單純持有、施用毒品
    等類型，單純由被告持有毒品之事實，是否可逕認被告有販
    賣毒品之罪嫌，尚非無疑；且證人沈子淳亦證稱：「（問：
    當被告拿出十一包愷他命時，他有無說這些愷他命是自己施
    用而已？）因為他拿出的數量太多，我順口問他這些你是有
    在賣還是只是自己吸食，他說這些東西是自己在吸食也有在
    賣，他順便講說那部摩托車是因為他剛剛去公寓大樓賣完下
    來，騎錯別人的摩托車。」等語（見本院卷第45頁反面），
    足徵證人沈子淳詢問被告是否有販賣毒品等情，僅係其主觀
    上單純之懷疑，並無確切之根據得為合理之可疑，尚不得謂
    為已發覺被告有販賣毒品罪嫌，故被告應符合自首之要件無
    疑。
三、被告就本件犯行，於偵查中（見偵卷第22頁至第24頁、第50
    頁）、原審及本院審理時均自白犯行，應依毒品危害防制條
    例第17條第2項之規定減輕其刑，並依刑法第70條規定遞減
    其刑。而按刑法第62條前段自首之規定，其立法意旨係為鼓
    勵行為人於犯罪後挺身而出，自首而接受法律制裁，以啟行
    為人自新之機會；而毒品危害防制條例第17條第2項之立法
    意旨係「為使製造、販賣或運輸毒品案件之刑事訴訟程序儘
    早確定，鼓勵被告自白認罪，開啟其自新之路，對製造、販
    賣或運輸毒品罪之被告於偵查及審判中均自白者，增列應減
    輕其刑之規定，採行寬厚之刑事政策」（詳參行政院97年9
    月22日院臺法字第0970090699號函送立法院之毒品危害防制
    條例部分條文修正草案總說明三），兩者立法目的不同；且
    毒品危害防制條例第17條第2項規定除須被告偵查中自白外
    ，尚須被告於審判中亦自白，始有該項減輕規定之適用，是
    自首者縱然必然於偵查中自白其犯罪，惟自首並不當然包含
    於審判中之自白，因此，毒品危害防制條例第17條第2項規
    定應非刑法第62條但書所稱之特別規定，當無排斥刑法第62
    條前段規定之適用。故本案被告對上開販賣第三級毒品犯行
    於未發覺前自首而接受裁判，並於偵查及審判中均自白犯罪
    ，同時符合刑法第62條前段、毒品危害防制條例第17條第2
    項之減輕規定，自應適用上開規定遞減輕其刑(參照最高法
    院99年度台上字第6422號、99年度台上字第4494號判決)，
    附此敘明。
四、原判決認被告罪證明確而予科刑，固非無見，惟查：被告於
    所犯上開犯罪在未被有偵查犯罪職權之公務員發覺前，主動
    向員警自首犯罪，並接受裁判（理由詳如前述），原審認被
    告未符合自首規定，即有未當。被告亦執此提起上訴，其上
    訴為有理由，自應由本院將原判決撤銷予以改判。爰審酌被
    告明知愷他命係屬戕害人身心之毒品，為謀個人私利，無視
    於政府制定毒品危害防制條例，杜絕毒品犯罪之禁令，鋌而
    走險予以販賣他人施用，致使一般施用毒品者，沈迷於毒癮
    而無法自拔，直接戕害國民身心健康，間接危害社會治安，
    敗壞社會善良風氣，危害程度不小，兼衡本案被告販賣毒品
    對象人數僅1人，及其之素行、生活狀況、智識程度，暨犯
    罪後坦承犯行，顯有悔意、犯後態度良好等一切情狀，量處
    如主文第2項所示之刑，以示懲儆。
五、沒收之諭知：
（一）按愷他命（Ketamine；俗稱「Ｋ他命」）係毒品危害防制
      條例第二條第二項第三款所定之第三級毒品，應認係違禁
      物。又販賣愷他命而被查獲，其所販賣之愷他命，係供實
      行販賣犯罪行為所使用之目的物，亦屬供犯罪所用之物。
      而供犯罪所用之物併具違禁物之性質者，因違禁物不問是
      否屬於犯罪行為人所有，均應宣告沒收，自應優先適用刑
      法第三十八條第一項第一款之規定(參照最高法院100年度
      第3次刑事庭會議決議)。本案扣案如附表編號六所示被告
      販入未及賣出之愷他命11包（合計驗餘淨重28.1869公克
      ，純質淨重27.7537公克），係屬毒品危害防制條例第2條
      第2項第3款規定之第三級毒品，已如前述，依前開說明，
      應依刑法第38條第1項第1款之規定宣告沒收，至於鑑驗用
      罄之愷他命，既已滅失，爰不另行諭知沒收。又包裝上開
      愷他命之包裝袋11個，因無論依何種方式分離，包裝袋內
      均有極微量之毒品殘留，故應依上開規定一併沒收之，附
      此敘明。
（二）扣案如附表編號五所示之行動電話SIM 卡雖以案外人即被
      告之母張施玉華名義所申請，有通聯調閱查詢單1 份在卷
      可稽（偵卷第55頁），惟該SIM 卡之實際所有權人為被告
      等情，業據被告於原審審理時供陳在卷（原審卷第82頁）
      ；另扣案如附表編號五所示之行動電話機具1 支為被告所
      有之物，亦據被告陳明甚詳（原審卷第82頁）。而附表編
      號五所示之行動電話SIM 卡與行動電話機具係被告供其與
      上揭購買毒品之證人侯少甫聯絡販賣第三級毒品愷他命事
      宜之物品，此經被告供承在卷，自應依毒品危害條例第19
      條第1項規定諭知沒收。
（三）再按沒收為從刑之一種，依主從不可分原則，應附隨於主
      刑而同時宣告之，除有罪、免刑等判決，於裁判時併宣告
      外，如諭知無罪之判決，既無主刑，從刑亦無所附麗，故
      案內之違禁物，應另依刑法第40條但書，由檢察官聲請單
      獨宣告沒收（最高法院78年台非字第72號判例、89年度台
      上字第851 號判決、92年度台上字第1472號判決意旨參照
      。經查：
   1、扣案如附表編號一所示之第二級毒品甲基安非他命（驗餘
      淨重0.1254公克），雖屬違禁物，然與本件販賣第三級毒
      品犯行無關；扣案如附表編號二所示摻有第三級毒品愷他
      命之香菸壹支，被告於警詢、偵查及原審審理時始終供稱
      係供其自行施用（見偵字159號卷第8、11頁、原審卷第82
      頁），核與被告本件販賣第三級毒品愷他命犯行俱無直接
      關連性，本院自無從就上開扣案物品附隨於上開犯罪主刑
      項下而併予宣告沒收銷燬或沒收之從刑諭知。
   2、扣案如附表三、四所示之SIM 卡及現金，雖為被告所有之
      物，然均無證據證明係供本案被告犯罪所用或預備或因犯
      罪所得之物，且非屬違禁物，均無從於本案判決併為沒收
      之諭知。
據上論斷，應依刑事訴訟法第369條第1項前段、第364條、第299
條第1項前段，毒品危害防制條例第4條第3項、第17條第2項、第
19條第1項，刑法第11條前段、第62條前段、第38條第1項第1款
，判決如主文。
本案經檢察官徐松奎到庭執行職務。
中    華    民    國   100    年    6     月    16    日
            刑事第七庭    審判長法  官  林  榮  龍
                                法  官  王  義  閔
                                法  官  李  秋  娟
上列正本證明與原本無異。
如不服本判決應於收受送達後十日內向本院提出上訴書狀，其未
敘述上訴理由者，並得於提起上訴後十日內向本院補提理由書 (
均須按他造當事人之人數附繕本)「切勿逕送上級法院」。
                                書記官  王  麗  英
中    華    民    國   100    年    6     月    16    日
附錄：本案論罪科刑法條全文
毒品危害防制條例第4條第3項
製造、運輸、販賣第三級毒品者，處 5 年以上有期徒刑，得併
科新臺幣 7 百萬元以下罰金。
  附表
 ┌──┬─────────────────────────────┬────┐
 │編號│物品名稱                                                  │所有人  │
 ├──┼─────────────────────────────┼────┤
 │一  │甲基安非他命壹包（驗餘淨重零點壹貳伍肆公克）              │張豐程  │
 ├──┼─────────────────────────────┼────┤
 │二  │摻有第三級毒品愷他命之香菸壹支                            │張豐程  │
 ├──┼─────────────────────────────┼────┤
 │三  │門號0000000000SIM卡壹張                         │張豐程  │
 ├──┼─────────────────────────────┼────┤
 │四  │現金新臺幣壹萬陸仟伍佰壹拾元                              │張豐程  │
 ├──┼─────────────────────────────┼────┤
 │五  │ETMT牌行動電話壹支（含0000000000號SIM卡壹張）   │張豐程  │
 ├──┼─────────────────────────────┼────┤
 │六  │本件販入之愷他命拾壹包（合計驗餘淨重貳拾捌點壹捌陸玖公克，│張豐程  │
 │    │純質淨重貳拾柒點柒伍參柒公克）                            │        │
 └──┴─────────────────────────────┴────┘